【裁判字號】    98,上,147
【裁判日期】    980729
【裁判案由】    確認房屋所有權存在等
【裁判全文】
臺灣高等法院臺中分院民事判決  98年度上字第147號
上  訴  人  橋志建設開發股份有限公司
即變更之訴原告
法定代理人  丙○○
                        2號
訴訟代理人  王上律師
複代理人    乙○○
被上訴人    甲○○
即變更之訴被告          巷3號二樓
訴訟代理人  謝宗翰律師
上列當事人間請求確認房屋所有權存在等事件，上訴人對於民國
98年2月12日臺灣苗栗地方法院97年度訴字第287號第一審判決提
起上訴，本院於98年7月15日言詞辯論終結，判決如下：
     主文
上訴駁回。
上訴人變更之訴及其假執行之聲明均駁回。
第二審及變更之訴訴訟費用由上訴人即變更之訴原告負擔。
    事實及理由
壹、程序方面：
    按當事人因情事變更，而以他項聲明代最初之聲明，法律基
    於便宜之理由，在民事訴訟法第二百五十五條第一項第四款
    規定於訴訟無礙，不受同法第二百五十五條第一項前段之拘
    束，但其在本質上仍屬訴之變更。而在第二審為訴之變更合
    法者，原訴可認為已因而視為撤回時，第一審就原訴所為判
    決，自當然失其效力。第二審法院應專就新訴為裁判，無須
    更就該判決之上訴為裁判，最高法院七十一年度臺上字第三
    七四六號著為判例可資參照。查上訴人起訴請求確認Ｂ部分
    建物所有權，於原審經被上訴人代理人民國九十七年十二月
    三十日當庭陳明在訴訟進行中，已遭被上訴人找來的怪手拆
    掉，無法回復原狀，經伊到場查證屬實，確認Ｂ部分建物所
    有權之訴訟已無實益，爰依上揭規定，將原確認坐落苗栗縣
    三灣鄉○○○段四一之一地號土地上如照片Ｂ部分建物為上
    訴人所有部分為變更訴之聲明，請求被上訴人以金錢賠償上
    訴人起訴時Ｂ部分建物之價額新台幣（下同）二十九萬四千
    四百五十元及自九十八年一月一日起至清償日止按年息百分
    之五計算之利息。經變更之訴後，原審此部分所為判決當然
    失其效力，本院自僅須專就變更後之新訴為裁判，無庸就原
    判決此部分之上訴為裁判。
貳、實體部分：
一、上訴人即變更之訴原告主張：原法院九十二年度執字第七一
    二八號清償借款強制執行事件，暫編建號七三號未辦保存登
    記，坐落於苗栗縣三灣鄉○○○段四一之一地號土地上，如
    起訴狀附件照片Ａ建物（即上開暫編七三建號測量成果圖Ｆ
    棟）、Ｂ建物（即上開暫編七三建號測量成果圖Ｄ棟），雖
    未辦理保存登記，為上訴人分別請鐵工戊○○、包工丁○○
    、彭光廷及昇隆企業社所建造，按未辦保存登記建物由建造
    人取得所有權，上訴人因建物之完工而原始取得所有權。系
    爭建物於九十二年十二月十一日由訴外人臺灣中小企業銀行
    以係訴外人橋志玩具製造股份有限公司（下稱橋志玩具公司
    ）為所有權人，聲請原法院於九十二年度執字第七一二八號
    執行事件查封，並於九十五年五月十日由被上訴人應買拍定
    ，並由原法院核發權利移轉證書，於九十六年二月五日點交
    與被上訴人，惟依最高法院六十二年台再字第一００號判例
    要旨所示拍賣之不動產為第三人所有者，其拍賣為無效，故
    上開拍賣無效，被上訴人對系爭建物即屬無權占有。嗣Ｂ部
    分建物遭被上訴人找來的怪手拆掉，因而此部分變更請求金
    錢賠償，爰依民法第七百六十七條及第一百七十九條、第一
    百八十四條第一項、第二百一十五條規定，上訴聲明及變更
    之訴聲明求為判決：(一)原判決廢棄。(二)確認坐落苗栗縣三灣
    鄉○○○段四一之一地號土地上如附件照片Ａ部分建物（面
    積以實測為準）為上訴人所有，被上訴人應將建物返還上訴
    人。(三)被上訴人應給付上訴人新台幣二十九萬四千四百五十
    元，及自九十八年一月一日起至清償日止按年息百分之五計
    算之利息。(四)第一、二審訴訟費用由被上訴人負擔。(五)上訴
    人願預供擔保，請准宣告假執行。
二、被上訴人即變更之訴被告則以：本件上訴人與訴外人橋志玩
    具公司之代表人同為丙○○，就原法院九十二年度執字第七
    一二八號執行事件查封或拍賣標的物均甚明瞭，但其於強制
    執行程序中，未向執行法院陳稱系爭建物為其所有，反一再
    主張系爭未辦保存登記建物全部為第三人黎林桂英所有，其
    主張已見矛盾。又若系爭未辦保存登記建物為上訴人所有，
    上訴人代表人自應於上開執行案件拍賣程序終結前提出異議
    ，並請求法院停止拍賣程序，但上訴人代表人僅於該執行事
    件中表示Ｂ建物內之電動手扶梯為上訴人所有，竟未爭執該
    Ａ、Ｂ棟未辦保存登記建物為上訴人所有，上訴人主張顯與
    事實不符。上訴人所提證物中宏偉電機工業股份有限公司為
    生產電梯設備之廠商，並非建築營造廠商，合約內容為電梯
    設備之採購合約，並非建物興建合約，且合約編號年度與簽
    約日期亦不符，被上訴人否認該工程合約形式及實質之真正
    。另上訴人所提單據及設計圖，無法辨識與系爭未辦保存登
    記建物有關，其內容亦屬裝潢工程，並非營建工程，難以此
    證明上訴人為系爭建物之原始起造人等語，資為抗辯。答辯
    聲明求為判決：如主文所示外，如受不利益判決，願供擔保
    請准宣告免為假執行。
三、兩造不爭執事項：
(一)、原法院九十二年度執字第七一二八號拍賣時，苗栗縣三灣鄉
    ○○○段四一之一地號土地有如起訴書所附照片之Ａ、Ｂ兩
    棟建物。
(二)、Ａ棟建物三樓鐵皮屋無獨立出入口，需經由其下第一層、第
    二層水泥建物出入。
(三)、Ａ、Ｂ棟建物於原法院九十二年度執字第七一二八號拍賣時
    為暫編七三建號之一部分，其中Ｂ棟已經被上訴人拆除。
(四)、Ａ、Ｂ棟建物中並無裝設電梯，僅在Ｂ棟內有上訴人放置之
    電梯。
四、兩造爭執事項：
    系爭Ａ、Ｂ兩棟建物是否為上訴人出資興建而為取得有權？
(一)、本件上訴人主張：系爭Ａ、Ｂ棟建物，坐落苗栗縣三灣鄉○
    ○○段四一之一地號土地上，為原法院九十二年度執字第七
    一二八號執行事件暫編為七三建號之一部分（為上開執行事
    件複丈成果圖編號Ｆ、Ｄ，見原審院卷第五、七十八、八十
    頁），經原法院民事執行處公開拍賣後由被上訴人得標，已
    經點交與被上訴人等情，為被上訴人所不爭執，並經本院調
    取上開民事執行卷，查明屬實，上訴人此部分主張，應堪信
    為真實。
(二)、上訴人再主張，系爭Ａ、Ｂ兩棟建物為伊出資興建，建物所
    有權屬其所有，但為被上訴人所否認，並以上揭情節置辯。
    按當事人主張有利於己之事實者，就其事實有舉證之責任，
    民事訴訟法第二百七十七條前段定有明文。是上訴人就系爭
    Ａ、Ｂ建物為其出資興建，因而取得所有權之事實，自應負
    舉證之責，然查：
１、就Ａ棟建物第一、二層水泥建物部分：上訴人主張為其所建
    ，惟上訴人係建設開發股份有限公司，卻未能提出任何足以
    證明由其出資興建之文件或書面資料，上訴人主張為其所建
    ，顯有可疑，已難採信。另上訴人於原審雖舉證人丁○○為
    證，然證人丁○○於原審證稱：拿錢給我的人是丙○○，是
    拿現金，丙○○拿錢給我時我不太清楚這個錢是何人的錢，
    包括照片Ａ棟，總共幫丙○○蓋三棟混凝土建物，丙○○不
    會跟我說付錢蓋這三棟的是那家公司的錢，或別人的錢，是
    丙○○後來跟我講錢是橋志建設公司的，我收到開庭通知後
    ，他就跟我講，他告訴我要講這個錢是橋志建設公司的錢等
    語（見原審卷第一三四、一三七、一四０頁），由證人丁○
    ○上開證述，證人僅知由丙○○交付現金，其根本不知該款
    項係由何人出資，而丙○○雖為上訴人公司之代表人，但其
    亦為訴外人橋志玩具公司之代表人，為上訴人所不爭執，是
    證人之證言自無從證明Ａ棟第一、二層水泥建物部分係由上
    訴人出資興建。再者，上訴人之代表人丙○○於原審原稱系
    爭Ａ棟建物一、二層部分係於八十年底興建完成，後經其訴
    訟代理人提醒，始改稱於八十一年興建完成（見原審卷第六
    十四頁），然就事實經過應以丙○○較為清楚，是應以丙○
    ○原稱八十年底興建完成，較為可採，然查，上訴人公司係
    於八十年十一月三十日始經主管機關核准設立登記，又依證
    人丁○○所稱Ａ棟第一、二層部分，興建半年方完成（見原
    審卷第一四一頁），顯見Ａ棟建物第一、二層於上訴人公司
    經核准設立登記前，已開始興建，益足認此部分建物非由上
    訴人出資興建至明。
２、Ａ棟建物第三層鐵皮屋增建部分：按動產因附合而為不動產
    之重要成分者，不動產所有人取得動產所有權，民法第八百
    一十一條亦有明文規定，故主建物附加之增建物如無獨立出
    入口，不能為獨立使用者，應屬主建物之附屬物而為主建物
    之一部分，可併就該增建物為執行，而由拍定人取得該增建
    物之所有權，執行法院亦應予一併點交（最高法院九十二年
    度台抗字第三三八號判決要旨參照）。Ａ棟建物第三層鐵皮
    屋增建部分，無獨立出入口，需經由Ａ棟第一、二層水泥建
    物始可對外通行，為兩造所不爭執。準此，該棟第三層鐵皮
    增建部分不能為獨立使用，應屬主建物之附屬物而為主建物
    之一部分，是Ａ棟第三層增建部分無論是否由原告出資興建
    ，仍屬Ａ棟第一、二層建物之一部分，上訴人既不能證明其
    為Ａ棟第一、二層建物之所有權人，則其主張Ａ棟第三層增
    建部分為其所有等語，為不足採。
３、就Ｂ棟建物部分：上訴人就Ｂ棟建物主張為其所建，雖提出
    工程合約一份為證（見本院卷第十二頁），然該工程合約之
    內容係電梯設備工程，並非建物興建工程，僅放置在Ｂ棟內
    ，實際上並未安裝，為上訴人所自承（見本院卷第五十頁背
    面），且該合約書簽約日期為八十二年三月三日，但封面年
    度卻為九十三年，前後不符，顯見臨訟始由上訴人竹南工地
    搬工過來，又上開合約書為影本，被上訴人既否認其形式真
    正，上訴人迄未能提出正本以供核對，該合約書亦不具證據
    能力。另上訴人於原審雖舉證人戊○○為證，然證人戊○○
    於原審證稱：之前作鐵工，沒有開公司，是作臨時工，丙○
    ○有請我去三灣橋志玩具工廠裡面搭鐵屋，材料丙○○有說
    他們自己叫，丙○○有付我工資，材料都不是我買的等語（
    見原審卷第一四九至一五０頁），依證人戊○○所述，其僅
    負責施工，工資係由丙○○給付，並由丙○○告知材料他們
    自己購買，證人戊○○既未負責Ｂ棟建物材料之採購，實無
    從證明Ｂ棟建物究由何人出資興建，是上訴人此部分主張，
    亦無證據足證。至於上訴人再主張，伊公司之代表人丙○○
    於執行時稱未保存建物為黎林桂英所有，並非指系爭Ａ、Ｂ
    二棟未保存建物而言，縱然屬實，尚不能因此反推即為上訴
    人所建，為此，上訴人仍應就系爭Ａ、Ｂ二棟未保存建物為
    其所建之事盡舉證責任，惟上訴人並未舉證以實其說，故此
    部分之主張，仍不足資為有利上訴人之證明。基上，上訴人
    即變更之訴原告既不能舉證證明Ｂ棟為其所有，從而，被上
    訴人即變更之訴被告事後予以拆除，難認對其造成損害，是
    上訴人即變更之訴原告請求被上訴人即變更之訴被告拆除後
    之損害賠償，自屬無據。
五、綜上所述，上訴人既無相當證據證明其為Ａ、Ｂ兩棟建物之
    所有權人。就Ａ棟部分，上訴人依民法第七百六十七條及第
    一百七十九條規定，提起本件確認之訴，請求確認Ａ棟為上
    訴人所有，及被上訴人返還Ａ棟建物，自屬無據，不應准許
    。原審就此部分，為上訴人敗訴之判決，及駁回其假執行之
    聲請，依法並無不合。上訴意旨指摘原判決此部分不當，求
    予廢棄改判，為無理由，應予駁回；就變更之訴部分（即Ｂ
    棟拆除後之損害賠償），上訴人即變更之訴原告依民法第七
    百民法第一百八十四條第一項、第二百一十五條規定之法律
    關係，請求被上訴人即變更之訴被告給付上訴人二十九萬四
    千四百五十元，及自九十八年一月一日起至清償日止按年息
    百分之五計算之利息，亦洵屬無據，自不應准許，其變更之
    訴，為無理由，應予駁回。此部分之變更之訴既經駁回，其
    假執行之聲請即失所附麗，應併予駁回。
六、本件因事證已明確，兩造其餘攻擊防禦及舉證，因與判決結
    果不生影響，爰無庸逐一論述，附此敘明。
七、據上論結，本件上訴及變更之訴，為無理由，依民事訴訟法
    第四百四十九條第一項、第七十八條，判決如主文。
中    華    民    國    98    年    7     月    29    日
                民事第六庭    審判長法  官  袁再興
                                    法  官  吳惠郁
                                    法  官  盧江陽
以上正本係照原本作成。
上訴人得上訴。
如對本判決上訴，須於收受判決送達後20日內向本院提出上訴書
狀，其未表明上訴理由者，應於提出上訴後20日內向本院提出上
訴理由書（須按他造人數附具繕本）。
上訴時應提出委任律師為訴訟代理人之委任狀。具有民事訴訟法
第466條之1第1項但書或第2項之情形為訴訟代理人者，另應附具
律師及格證書及釋明委任人與受任人有該條項所定關係之釋明文
書影本。
                                    書記官  陳玫伶
中    華    民    國    98    年    7     月    29    日
                                                      Ｍ


司法院資訊處製作；財團法人民間司法改革基金會備份。
